【裁判字號】    96,簡上,157
【裁判日期】    980123
【裁判案由】    清償債務
【裁判全文】
臺灣桃園地方法院民事判決             96年度簡上字第157號
上  訴  人  甲○○
                        1號
訴訟代理人  邱雅文律師
被  上訴人  乙○○
上列當事人間請求清償債務事件，上訴人對於民國96年7 月17日
本院中壢簡易庭96年度壢簡字第67號第一審判決提起上訴，於民
國98年1 月6 日言詞辯論終結，本院判決如下：
    主  文
原判決關於命上訴人給付新台幣壹拾萬捌仟元及自民國95年3
月5 日起至清償日止，按週年利率5%計算之利息，與該部分假執
行之宣告，並除確定部分訴訟費用外之裁判均廢棄。
上開廢棄部分，被上訴人在第一審簡易之訴駁回。
第一審（除確定部分外）及第二審訴訟費用由被上訴人負擔。
    事實及理由
一、被上訴人經合法通知，未於言詞辯論期日到場，核無民事訴
    訟法第386 條所列各款情事，依上訴人之聲請，由其一造辯
    論而為判決。
二、被上訴人起訴主張：上訴人自民國93年3 月至94年3 月間向
    伊借款共新台幣（下同）36萬元，約定利息12萬元，兩造於
    94年3 月10日簽立分期清償協議書（下稱系爭清償協議書）
    ，約定：「一茲就乙方（即上訴人）所欠款項48萬元，甲方
    （即被上訴人）同意乙方共分36期清償前揭款項，乙方應按
    月於每月5 日（自93年3 月10日起至96年4 月10日止）給付
    16,000元予甲方。二乙方如有一期屆期未依約給付，則未到
    期部分視為全部到期，…」，詎上訴人自95年3 月起未依約
    清償系爭借款，迄今尚欠288,000 元，依消費借貸之法律關
    係，訴請判求上訴人應給付被上訴人288,000 元及自95年3
    月5 日起至清償日止，按週年利率18.98%計算之利息。原審
    則判決被上訴人一部勝訴、一部敗訴；被上訴人對其敗訴部
    分並未上訴而確定。而於本院聲明為：駁回上訴。
三、上訴人則以：伊自94年3 月3 日起至同年7 月12日止，向被
    上訴人借款之金額僅有22萬元，伊已於94年3 月至95年6 月
    間陸續償還共27萬元（其中5 萬元為利息），除此之外，兩
    造間並無其他借貸關係，亦無以被上訴人名義或委託其購買
    保健食品所欠債務，兩造間已無債權、債務關係存在。被上
    訴人主張93年3 月初借款之金額為36萬元，應由其負舉證責
    任，另上訴人簽署系爭清償協議書之時，內容皆為空白，係
    被上訴人事後填載，並未得到上訴人同意等語資為抗辯。並
    上訴聲明：如主文所示。
四、兩造不爭執事項：
  (一)上訴人有向被上訴人借款，被上訴人於94年3 月3 日、5 月
    10日、7 月3 日、7 月12日，自華南商業銀行帳號00000000
    0000帳戶內，匯款予上訴人之同銀行帳號000000000000之帳
    戶各10萬元、6 萬元、4 萬元、2 萬元（共22萬元），有上
    開銀行存款往來明細表（參原審卷第28至30頁、第49頁、第
    50頁）附卷可稽。
  (二)上訴人自94年3 月4 日至95年6 月5 日之間，陸續清償27萬
    元予被上訴人。
  (三)兩造於94年3 月10日簽立系爭清償協議書，約定：「一茲就
    乙方（即上訴人）所欠款項48萬元，甲方（即被上訴人）同
    意乙方共分36期（應為30期之筆誤）清償前揭款項，乙方應
    按月於每月5 日（自93年3 月10日起至96年4 月10日止）給
    付16,000元予甲方。二乙方如有一期屆期未依約給付，則未
    到期部分視為全部到期，…」，有系爭清償協議書可參，上
    訴人於系爭清償協議書簽名及填寫基本資料，其餘內容為被
    上訴人所填載。
五、稱消費借貸者，謂當事人一方移轉金錢或其他代替物之所有
    權於他方，而約定他方以種類、品質、數量相同之物返還之
    契約。當事人之一方對他方負金錢或其他代替物之給付義務
    而約定以之作為消費借貸之標的者，亦成立消費借貸。民法
    第474 條定有明文，又當事人主張有利於己之事實者，就其
    事實有舉證之責任，民事訴訟法第277 條前段亦有明定。再
    貸與人所提出之借據，若並未表明已收到借款之意，則尚不
    足證明其交付借款之事實，如經他造爭執，仍須由貸與人就
    交付借款之事實負舉證責任。本件被上訴人主張上訴人自93
    年3 月初某日起，向其借款共36萬元，約定利息12萬元，上
    訴人自95年3 月起未依約清償借款，尚欠288,000 元等情，
    上訴人固不否認借款22萬元，惟就其餘數額則予否認，是被
    上訴人應就其交付借款共36萬元有利於己之事，負舉證責任
    。查：
  (一)被上訴人稱上訴人之借款總額36萬元，並提出系爭清償協議
    書為證，惟觀諸系爭清償協議書第1 條記載：「茲就乙方（
    即上訴人）所欠款項48萬元，甲方（即被上訴人）同意乙方
    共分36期清償前揭款項，乙方應按月於每月5 日（自93年3
    月10日起至96年4 月10日止）給付16,000元予甲方。」，協
    議書人欄內有上訴人之署名，上訴人稱伊於署名之際，此文
    字記載等內容皆為空白，係被上訴人事後填載等語，姑且不
    論協議書內容文字是否經上訴人同意而填載，但依上開記載
    內容觀之，顯無從得知被上訴人自93年初起借款予上訴人之
    金額共36萬元，且被上訴人已交付之款項亦為36萬元，而上
    訴人既否認借款及收到借款之金額共36萬元，揆諸前開說明
    ，系爭清償協議書自不足以作為證明被上訴人已交付36萬元
    借款一事為真。又支票為文義證券及無因證券，支票上權利
    係依支票文義而發生，與其基礎原因關係各自獨立，支票上
    權利之行使，不以其原因關係存在為前提，尚難因執有支票
    ，即證明其主張之原因關係為存在。被上訴人提出上訴人簽
    發面額40萬元之本票（見原審卷第24頁）一紙，主張上訴人
    確向其借款36萬元，然稽之上開本票之面額（40萬元）與被
    上訴人主張借款金額（36萬元）猶非一致，而以取得票據之
    原因多端，並非僅止於借貸款項一途，即持有票據之客觀事
    實，尚不足以證明被上訴人借予上訴人之款項總額即為36萬
    元，或被上訴人已交付36萬元予上訴人之事為真，遑論被上
    訴人另主張兩造間有約定利息為12萬元之事。另參照華南商
    業銀行觀音分行96年4 月14日以（96）華觀存字第71號函覆
    本院之被上訴人自93年1 月起至95年5 月5 止存款往來明細
    表所載，被上訴人於94年3 月3 日、5 月10日、7 月3 日、
    7 月12日，匯款10萬元、6 萬元、4 萬元、2 萬元至上訴人
    設於同行之帳戶內（上訴人自承此22萬元為向被上訴人之借
    貸），此外，被上訴人均未提出其他事證以資佐證另有其他
    款項交付上訴人，可見上訴人向被上訴人之借款金額共計為
    22 萬 元，被上訴人主張逾此數額之借款，既未能舉證證明
    ，應屬無據，為不可採。
  (二)再消費借貸之借用人主張借款業已清償，而貸與人主張借用
    人此項清償之款項，係屬另筆債務，並非系爭借款者，依舉
    證責任分配之原則，應由貸與人就另筆債務之存在負舉證責
    任。本件上訴人向被上訴人借款共22萬元已如上述，上訴人
    稱自94年3 月4 日至95年6 月5 日間，已陸續還款27萬元，
    此為被上訴人所不爭執（見本院97年9 月25日準備程序筆錄
    ），被上訴人主張前開還款27萬元並非全部清償本件借款債
    務，而是其中有10萬元款項為另筆購買保健食品時代墊貨款
    而積欠之債務云云，揆諸前開舉證責任分擔原則，應由主張
    此一有利事實之被上訴人舉證證明之。被上訴人固提出上訴
    人購買保健食品之影本資料供參考（見原審卷第59至第61頁
    ），然此為上訴人所否認，而觀之上開資料，其上並無上訴
    人簽章確認，顯難執此即認上訴人曾以被上訴人名義或委託
    其購買保健食品而負有債務。且被上訴人於本院提出之多層
    次傳銷事業參加人年度進貨資料申報表（見本院卷第56、57
    頁），其上所示，係上訴人參與直銷事業訂購物品之進貨明
    細表，亦無法證明上訴人曾以被上訴人名義或委託其訂購保
    健食品之事為真。再本院依被上訴人所述函調其於94年3 月
    3 日至95年6 月5 日期間，向訴外人台灣妮芙露股份有限公
    司（下稱妮芙露公司）訂購貨品資料核對，依該公司於97年
    6 月17日函覆檢送之資料，被上訴人於該期間內，僅於94年
    10 月28 日訂購特美龍短襪2 雙，折扣後金額為2,320 元，
    有該公司函送之訂購單等資料（見本院卷第60至67頁）附卷
    可按，另本院函查上訴人向妮夫露公司訂購物品之情形，依
    該公司於97年10月17日函覆檢送資料所示，自93年6 月3 日
    至同年8 月30日止，有以上訴人（甲○○）之名義向該公司
    購買物品之資料（被上訴人為其上線），且是以「銀貨兩訖
    」之方式交易，並無以被上訴人名義或委託其購買，或代墊
    款之記載（見本院卷第89頁至第109 頁），此均與被上訴人
    所述不符，可見被上訴人稱上訴人曾以其名義或委託購買保
    健食品、上訴人另有欠款云云，並非實在。
  (三)依債務本旨，向債權人或其他有受領權人為清償，經其受領
    者，債之關係消滅。民法第309 條第1 項定有明文，本件系
    爭借款債務共22萬元，上訴人稱已償還27萬元，其中22萬元
    是清償本件所欠借款債務，另5 萬元為利息，既堪採信，則
    上訴人已依債務本旨向債權人即被上訴人清償完畢，依上規
    定，上訴人對被上訴人所欠借款債務即已消滅，應堪認定。
六、綜上所述，上訴人所欠被上訴人之借款22萬元既已清償完畢
    （另包括5 萬元利息），則被上訴人本於消費借貸之法律關
    係，請求上訴人清償借款，為無理由，不應准許。原審判命
    上訴人給付138,000 元及自95年3 月5 日起至清償日止，按
    週年利率5%計算之利息，並依職權宣告得假執行，自有未洽
    。上訴意旨指摘原審就此部分之判決為不當，求予廢棄改判
    ，為有理由，應由本院廢棄改判，爰判決如主文第2 項所示
    。
七、本件事證已臻明確，兩造其餘主張、陳述及所提證據，經審
    酌與本院前揭判斷不生影響，毋庸再予審酌，併此敘明。
八、據上論結，本件上訴為有理由，依民事訴訟法第436 條之1
    第3 項、第385 條第1 項前段、第450 條、第78條，判決如
    主文。
中    華    民    國    98    年     1    月    23    日
              民事第一庭審判長法  官  郭琇玲
                              法  官  陳雪玉
                              法  官  潘進柳
上列正本證明與原本無異
不得上訴
中    華    民    國    98    年     1    月    23    日
                              書記官  谷貞豫


司法院資訊處製作；財團法人民間司法改革基金會備份。
